最高法院刑事判決　　　　　　一○○年度台上字第五○六七號
上　訴　人　陳雅翠
選任辯護人　舒建中律師
上列上訴人因違反毒品危害防制條例案件，不服台灣高等法院中
華民國九十九年六月二日第二審判決（九十九年度上訴字第一０
九八號，起訴案號：台灣板橋地方法院檢察署九十八年度偵字第
一０七七０號），提起上訴，本院判決如下：
    主  文
上訴駁回。
    理  由
按刑事訴訟法第三百七十七條規定，上訴於第三審法院，非以判
決違背法令為理由，不得為之。是提起第三審上訴，應以原判決
違背法令為理由，係屬法定要件。如果上訴理由書狀並未依據卷
內訴訟資料，具體指摘原判決不適用何種法則或如何適用不當，
或所指摘原判決違法情事，顯與法律規定得為第三審上訴理由之
違法情形，不相適合時，均應認其上訴為違背法律上之程式，予
以駁回。本件原判決綜合全部卷證資料，認上訴人陳雅翠有其事
實欄所載犯行，已詳所憑之證據與認定之理由。就上訴人辯稱
：伊僅係受「阿輝」、「阿弟」之託代為製造減肥藥，應係幫助
犯，而非共同正犯云云，認並無足取，於理由內予以指駁、說明
甚詳。因而維持第一審論處上訴人共同製造第四級毒品罪刑之判
決（累犯，處有期徒刑四年），駁回上訴人在第二審之上訴。上
訴意旨略稱：(一)、原判決理由欄貳之一部分雖記載：「……核與
被告於警詢供述上揭為警當場查扣之夾鏈袋、白色粉末（證物二
十八、二十九號），證物三十八號圓盒內及四十之一號量筒液體
均為麻黃素……」等語，然依原判決附表一所示，證物編號二十
八係「監視器螢幕及鏡頭」、編號三十八係「吸管杓子（含有微
量之第四級毒品「假麻黃」）、編號四十之一則係「ＰＨ４緩
衝液」，與理由欄貳之一所明之證物並不相同。又原判決事實
欄二記載「……（為警）在上址租屋處查獲，並扣得如附表一至
四所示等物。」但原判決卻僅有附表一、二，並無附表三、四之
記載。原判決前後所載不相一致，顯有理由矛盾之違背法令。(二)
、原判決理由欄說明「鑑於第三、四級毒品均係管制藥品，毒品
危害防制條例特於同條例第十一條之一明定無正當理由，不得擅
自持有；第十八條第一項後段復規定查獲之第三、四級毒品，無
正當理由而擅自持有者，沒入銷燬之……」等由。然對原判決附
表二編號一所示之第三級毒品「一粒眠」，並未說明應如何處理
，亦有理由不備併未適用法則之違背法令。(三)、原判決既未能查
獲「阿輝」、「阿弟」，豈能單憑上訴人之自白，即認定上訴人
與「阿輝」、「阿弟」係製造第四級毒品之共同正犯，原判決此
部分顯有認定事實未依證據之違誤。又原判決既認定「阿弟」、
「阿輝」係共同正犯，縱上訴人未能供出渠等之真實姓名，但仍
可依據上訴人手機之通聯紀錄，抽絲剝繭以查明究有無該二人，
及訊問上訴人以查明提煉出來之麻黃要如何處理？是否要繼續
製造第二級毒品安非他命，或將麻黃出售？由誰負責出售？出
售後之金錢如何分配？倘上訴人若僅係幫忙提煉並未獲得任何利
益，則屬幫助犯。原判決就此部分未予調查、釐清，率爾認定上
訴人係共同正犯，亦有適用法則不當及審理未盡之違法等語。惟
按：(一)、證據之取捨、證據證明力之判斷，以及事實有無之認定
，屬事實審法院之職權，苟其取捨判斷與認定，並不違背論理法
則及經驗法則，即不容任意指為違法，而執為適法之第三審上訴
理由。次按刑法關於正犯、幫助犯之區別，係以其主觀之犯意及
客觀之犯行為標準，凡以自己犯罪之意思而參與犯罪，無論其所
參與者是否係犯罪構成要件之行為，皆為正犯；以幫助他人犯罪
之意思而參與犯罪，其所參與者，苟係犯罪構成要件之行為，亦
為正犯；以幫助他人犯罪之意思而參與犯罪，所參與者又為犯罪
構成要件以外之行為，則為幫助犯。原判決依憑上訴人於警詢、
偵查與第一審之自白，以及卷附之搜證照片、台北縣（現改制為
新北市）政府警察局民國九十八年十月九日北縣警鑑字第０九八
０一五０七一八號三重分局轄內疑似製毒工廠現場勘查報告、內
政部警政署刑事警察局九十八年八月五日刑鑑字第０九八００五
一四八九號鑑定書與九十八年十月二十二日刑鑑字第０九八０一
三四六四二號函，暨扣案如原判決附表一（原判決誤載為附表三
）所示之物等證據資料，資以認定上訴人有其實欄所載與「阿輝
」、「阿弟」共同製造第四級毒品犯行等情，已明本於調查所
得心證，分別定其取捨而為事實判斷之理由。所為論斷，核無違
背客觀存在之經驗法則與論理法則，自屬原審採證認事之適法職
權行使，並無上訴意旨所指摘認定事實未依證據之違法情形。又
上訴人既實際實行從感冒藥中淬取出第四級毒品「假麻黃」之
行為，顯以自己犯罪之意思而參與製造第四級毒品之行為，原判
決認定上訴人係製造第四級毒品之共同正犯，並無適用法則不當
之違法。再者，上訴人於從感冒藥中淬取出假麻黃時，即已觸
犯製造第四級毒品罪，至於「阿弟」、「阿輝」之真實姓名為何
，上訴人提煉出麻黃後，要如何處理及其究有無獲得利益等節
？核與上訴人已成立之犯罪並無關連。上訴意旨指摘原審就此部
分未予調查、釐清，顯有調查未盡之疏誤云云，自非合法上訴第
三審之理由。(二)、違禁物不問屬於犯人與否，沒收之，刑法第三
十八條第二項定有明文；故被告經法院為有罪之科刑判決或免刑
判決時，案內之違禁物若與被告本案所犯並經法院諭知有罪者相
關，依主刑與從刑不可分之原則，不問檢察官有無請求沒收，法
院均應依法宣告沒收。惟扣押之違禁物，若與本案犯罪全然無關
，但與被告他案犯罪相關連，則應於他案有罪判決之主刑下併為
宣告沒收；倘並未構成犯罪，且檢察官於起訴書中復未請求宣告
沒收，法院即不得就未受請求之事項逕予宣告沒收，應由檢察官
另依刑法第四十條但書規定聲請法院為單獨宣告沒收之裁定；若
檢察官已於起訴書中請求宣告沒收，基於無主刑即無從刑之原則
，法院無從於本案犯罪宣告沒收，而應另行製作裁定書，為單獨
宣告沒收。扣案如原判決附表二編號一所示之第三級毒品「一粒
眠」（即含硝甲西絆成分）三十顆，依起訴書及原判決所認定之
事實，均與上訴人製造第四級毒品之行為無涉，原審未於本案犯
罪宣告沒收，並無上訴意旨所指摘理由不備或未適用法則之違誤
。又當事人得上訴於管轄第三審法院案件，除法律有特別規定外
，以不服第二審判決者為限，則未受第二審判決之事項，自不得
上訴於第三審。檢察官雖於起訴書中請求法院宣告沒收上開違禁
物（一粒眠），然此部分並未在原判決範圍內，自不得向本院提
起第三審上訴。是不論上訴意旨就此部分之指摘是否合法，要屬
原審法院是否漏判，而應另行補充判決之問題，尚與就具有一罪
關係之數行為，僅就其中一部分判決之已受請求之事項未予判決
之違法情形迥不相同。上訴意旨執此指摘原判決違法，亦非適法
上訴第三審之理由。至原判決理由欄貳之一部分說明「……核與
被告於警詢供述上揭為警當場查扣之夾鏈袋、白色粉末（證物二
十八、二十九號），證物三十八號圓盒內及四十之一號量筒液體
均為麻黃素……」等語，依卷內資料所示，該所謂「證物二十八
、二十九、三十八及四十之一號」，係指台北縣（現改制為新北
市）政府警察局三重分局扣押物品目錄表之編號，而非原判決附
表一所為之編號，此觀原判決附表一編號三十五、三十六所示之
第四級毒品，在其數量欄內即特別註明原係扣押物品目錄表編號
二十八、二十九，亦可得證明。上訴意旨指稱原判決附表一所示
之證物與理由欄所認定之證物並不相同云云，顯非依據卷內資料
而為指摘之合法上訴理由。至原判決事實欄二部分記載「並扣得
如附表一至四所示等物。」等語，雖與其附表所為之記載不相一
致（原判決並無附表三、四），而有微疵，然於判決本旨並不生
影響，核屬原審得依職權裁定更正之事項，上訴意旨執此無關枝
節指摘原判決違法，亦非合法上訴第三審之理由。衡以前開說明
，其上訴為違背法律上之程式，應予駁回。
據上論結，應依刑事訴訟法第三百九十五條前段，判決如主文。
中    華    民    國  一○○  年    九    月   十五   日
                      最高法院刑事第十庭
                          審判長法官  賴  忠  星  
                                法官  呂  丹  玉  
                                法官  吳      燦  
                                法官  蔡  名  曜  
                                法官  葉  麗  霞  
本件正本證明與原本無異
                                      書  記  官  
中    華    民    國  一○○  年    九    月   二十   日
                                                       s